# Análisis Exploratorio de Datos (EDA) {#eda}

En este capítulo analizamos las variables cuantitativas del dataset de Concrete Compressive Strength (Resistencia del Concreto).

## Dataset y ficha tecnica

- **Fuente:** UCI Machine Learning Repository (Donado por el Prof. I-Cheng Yeh, 2007).

- **Área:** Ingeniería Civil / Ciencia de Materiales.

- **Número de Observaciones (**N**):** 1,030 mezclas experimentales.

- **Número de Variables:** 9 variables cuantitativas (8 independientes + 1 dependiente).

- **Valores Faltantes:** Ninguno.

## Importamos librerias

```{r}
library(tidyverse) 
library(moments) 
library(patchwork) 
library(GGally) 
library(dplyr) 
library(effsize) 
library(rstatix)
library(lmtest)   
library(car)      
library(janitor)  
library(knitr)
library(kableExtra)
library(nortest)
```

## Carga de Datos

```{r eda-summary}
library(readxl)
Concrete_Data <- read_excel("concrete+compressive+strength/Concrete_Data.xls")

df<- Concrete_Data
```

## Diccionario de Variables
Aclaramos que cada observacion representa un ensayo de laboratorio con una receta individual con ingredientes mezclados para hacer un metro cubico de cemento, el tiempo que se dejo reposar y la fuerza que resistio.

Todas las variables son cuantitativas continuas:

```{r tabla-diccionario}
diccionario_variables <- tibble(
  variable = c(
    "Cemento", "Escoria de alto horno", "Ceniza volante", "Agua",
    "Superplastificante", "Agregado Grueso", "Agregado Fino", "Edad", "Resistencia"
  ),
  nombre_dataset = c(
    "Cement", "Blast_Furnace_Slag", "Fly_Ash", "Water", "Superplasticizer",
    "Coarse_Aggregate", "Fine_Aggregate", "Age", "Concrete_Compressive_Strength"
  ),
  tipo = c(
    rep("Entrada (Indep.)", 8), "Salida (Dependiente)"
  ),
  unidad = c(
    rep("kg/m^3", 7), "Dias (1 a 365)", "MPa"
  ),
  descripcion = c(
    "Componente aglutinante principal.",
    "Subproducto siderurgico que mejora durabilidad.",
    "Subproducto de centrales termicas.",
    "Cantidad de agua.",
    "Aditivo quimico que reduce necesidad de agua.",
    "Grava / Piedra chancada.",
    "Arena.",
    "Tiempo de maduracion/curado del concreto.",
    "Resistencia final a la compresion."
  )
)

diccionario_variables |>
  knitr::kable(
    caption = "Diccionario de variables del conjunto de datos",
    format = ifelse(knitr::is_latex_output(), "latex", "html")
  ) |>
  kableExtra::kable_styling(
    bootstrap_options = c("striped", "hover", "condensed"),
    latex_options = c("striped", "hold_position", "scale_down"),
    full_width = FALSE,
    position = "center"
  )
```

## Exploración del data set.

Resumimos los nombres de las variables
```{r}
df_clean <- df %>%
  rename(
    cemento          = `Cement (component 1)(kg in a m^3 mixture)`,
    escoria          = `Blast Furnace Slag (component 2)(kg in a m^3 mixture)`,
    ceniza           = `Fly Ash (component 3)(kg in a m^3 mixture)`,
    agua             = `Water  (component 4)(kg in a m^3 mixture)`,
    superplast       = `Superplasticizer (component 5)(kg in a m^3 mixture)`,
    agregado_grueso  = `Coarse Aggregate  (component 6)(kg in a m^3 mixture)`,
    agregado_fino    = `Fine Aggregate (component 7)(kg in a m^3 mixture)`,
    edad             = `Age (day)`,
    resistencia      = `Concrete compressive strength(MPa, megapascals)`
  )
```

## Calidad y estructura de los datos

```{r calidad-datos}
calidad_datos <- tibble(
  variable = names(df_clean),
  clase = map_chr(df_clean, ~ class(.x)[1]),
  tipo = map_chr(df_clean, typeof),
  faltantes = map_int(df_clean, ~ sum(is.na(.x))),
  valores_unicos = map_int(df_clean, n_distinct)
)

calidad_datos |>
  knitr::kable(
    caption = "Calidad y estructura de los datos",
    digits = 0,
    format = ifelse(knitr::is_latex_output(), "latex", "html")
  ) |>
  kableExtra::kable_styling(
    bootstrap_options = c("striped", "hover", "condensed"),
    latex_options = c("striped", "hold_position"),
    full_width = FALSE,
    position = "center"
  )

duplicados <- tibble(
  indicador = "Filas duplicadas",
  cantidad = sum(duplicated(df_clean))
)

duplicados |>
  knitr::kable(
    caption = "Filas duplicadas del conjunto de datos",
    format = ifelse(knitr::is_latex_output(), "latex", "html")
  ) |>
  kableExtra::kable_styling(
    bootstrap_options = c("striped", "hover", "condensed"),
    latex_options = c("striped", "hold_position"),
    full_width = FALSE,
    position = "center"
  )
```

## Tabla descriptiva de las variables

```{r tabla-descriptiva}
tabla_descriptiva <- df_clean |>
  pivot_longer(
    cols = everything(),
    names_to = "variable",
    values_to = "valor"
  ) |>
  group_by(variable) |>
  summarise(
    n = sum(!is.na(valor)),
    media = mean(valor, na.rm = TRUE),
    sd = sd(valor, na.rm = TRUE),
    mediana = median(valor, na.rm = TRUE),
    RIC = IQR(valor, na.rm = TRUE),
    Q1 = quantile(valor, 0.25, na.rm = TRUE),
    Q3 = quantile(valor, 0.75, na.rm = TRUE),
    minimo = min(valor, na.rm = TRUE),
    maximo = max(valor, na.rm = TRUE),
    asim = skewness(valor, na.rm = TRUE),
    curtosis = kurtosis(valor, na.rm = TRUE),
    .groups = "drop"
  )

tabla_descriptiva |>
  knitr::kable(
    caption = "Estadisticas descriptivas de las nueve variables",
    digits = 3,
    format = ifelse(knitr::is_latex_output(), "latex", "html")
  ) |>
  kableExtra::kable_styling(
    bootstrap_options = c("striped", "hover", "condensed"),
    latex_options = c("striped", "hold_position", "scale_down"),
    full_width = FALSE,
    position = "center"
  )
```

### Exploración de la variable de respuesta

```{r Concrete Compressive strenght}
tabla_resistencia <- df_clean %>% summarise(n = length(resistencia),
                 media = mean(resistencia),
                 sd = sd(resistencia),
                 mediana = median(resistencia),
                 RIC = IQR(resistencia),
                 Q1 = quantile(resistencia, 0.25),
                 Q3 = quantile(resistencia, 0.75),
                 minimo = min(resistencia),
                 maximo = max(resistencia),
                 asim = skewness(resistencia),
                 curtosis = kurtosis(resistencia))

tabla_resistencia |>
  knitr::kable(
    caption = "Estadisticas descriptivas de la resistencia a la compresion",
    digits = 3,
    format = ifelse(knitr::is_latex_output(), "latex", "html")
  ) |>
  kableExtra::kable_styling(
    bootstrap_options = c("striped", "hover", "condensed"),
    latex_options = c("striped", "hold_position", "scale_down"),
    full_width = FALSE,
    position = "center"
  )
```
Vemos que las 1030 observaciones de mezclas de concreto, tienen una resistencia de comprension de 35.817 MPa, con una desviación estándar de 16.70 MPa. Además, el 50% de las mezclas tienen una resistencia igual o menor a 34.442 MPa. Además, se observa una mezcla de concreto experimental con resistencia de 85.59 MPa siendo esta la observación con mayor Resistencia final a la compresión y otras con la minima resistencia entre las observaciones con 2.33 MPa.

```{r}
options(scipen = 999)
df_clean |> 
  ggplot(aes(x = resistencia)) +
  geom_histogram(
    aes(y = after_stat(density)),
    binwidth = 2,
    fill = "darkblue",
    color = "white",
    alpha = 0.6
  ) +
  geom_density(color = "darkblue", linewidth = 1.2) +
  labs(
    title = "Distribución de la resistencia del concreto",
    x = "Resistencia",
    y = "Densidad"
  ) +
  theme_bw()
```
la resistencia muestra una distribución con forma parecida a una **simétrica con forma de campana**, centrada en torno a los $35\text{ MPa}$ y abarcando un rango desde los $2.3$ hasta los $82.6\text{ MPa}$. La curva de densidad sugiere un comportamiento cercano a la **distribución normal**, reflejando una muestra equilibrada que abarca desde concretos convencionales hasta mezclas de alto rendimiento.
## Exploracion de las varibles independientes

Creamos la siguiente tabla para observar de forma descriptiva las variables independientes que analizaremos y asi complementar el analisis de los boxplots con ella.

```{r}
tabla_independientes <- df_clean |> select(ceniza, edad) |> 
  pivot_longer(
    cols = everything(),
    names_to = 'variables',
    values_to = 'valor'
  ) |> 
  group_by(variables) |> 
             summarise(    
    n = length(valor),
    media = round(mean(valor), 3),
    sd = round(sd(valor),3),
    mediana = round(median(valor), 3),
    RIC = round(IQR(valor), 3),
    Q1 = round(quantile(valor, 0.25), 3),
    Q3 = round(quantile(valor, 0.75), 3),
    minimo  = round(min(valor), 3),
    maximo  = round(max(valor), 3),
    asim    = round(skewness(valor), 3),
    curtosis = round(kurtosis(valor), 3))

tabla_independientes |>
  knitr::kable(
    caption = "Estadisticas descriptivas de ceniza volante y edad",
    digits = 3,
    format = ifelse(knitr::is_latex_output(), "latex", "html")
  ) |>
  kableExtra::kable_styling(
    bootstrap_options = c("striped", "hover", "condensed"),
    latex_options = c("striped", "hold_position", "scale_down"),
    full_width = FALSE,
    position = "center"
  )
  
```

```{r}
df_clean |> 
  ggplot(aes(x = ceniza)) +
  geom_histogram(
    aes(y = after_stat(density)),
    binwidth = 10,           # Intervalos de 10 kg/m^3
    fill = "#d95f02",        # Tono naranja / teja
    color = "white",
    alpha = 0.6
  ) +
  geom_density(color = "#d95f02", linewidth = 1.2) +
  labs(
    title = "Distribución del contenido de Ceniza Volante",
    x = "Ceniza Volante (kg/m³)",
    y = "Densidad"
  ) +
  theme_bw()
```
La distribución es fuertemente bimodal e inflada en ceros. Presenta una concentración masiva en los $0\text{ kg/m}^3$ correspondiente a las mezclas tradicionales de control ($55\%$ de la muestra), seguida de un segundo agrupamiento entre los $80$ y $160\text{ kg/m}^3$ en aquellas formulaciones donde sí se sustituyó cemento por ceniza. Esta notable asimetría y falta de continuidad confirma la **no normalidad** de la variabl.

```{r}
df_clean |> 
  ggplot(aes(x = edad)) +
  geom_histogram(
    aes(y = after_stat(density)),
    binwidth = 14,           # Intervalos de 14 días (2 semanas)
    fill = "#7570b3",        # Tono violeta
    color = "white",
    alpha = 0.6
  ) +
  geom_density(color = "#7570b3", linewidth = 1.2) +
  labs(
    title = "Distribución del Tiempo de Curado",
    x = "Tiempo de Curado (Días)",
    y = "Densidad"
  ) +
  theme_bw() 
```
La distribución exhibe un marcado sesgo positivo con picos, concentrando la gran mayoría de las observaciones en los $28\text{ días}$ la cual es la edad estándar de diseño y en periodos tempranos ($\le 7\text{ días}$). La densidad decae drásticamente a partir de los $56\text{ días}$, extendiéndose en una cola larga hasta los $365\text{ días}$, lo cual evidencia una distribución **no normal** explicada por el diseño experimental enfocado en etapas normativas de obra.

## Anlisis Univariado de las variables

```{r Boxplots-univariado-independientes, fig.height=12, fig.alt=12}

# 1. Boxplot de Ceniza Volante
p1 <- df %>%
  ggplot(aes(x = "", y = `Fly Ash (component 3)(kg in a m^3 mixture)`)) +
  geom_boxplot(fill = "#d62728", alpha = 0.7) +
  labs(
    title = "Ceniza Volante (Fly Ash)",
    y = "Ceniza Volante (kg/m³)",
    x = ""
  ) +
  theme_bw()


# 2. Boxplot de Edad de Curado
p2 <- df %>%
  ggplot(aes(x = "", y = `Age (day)`)) +
  geom_boxplot(fill = "#e377c2", alpha = 0.7) +
  labs(
    title = "Tiempo de Curado",
    y = "Edad (Días)",
    x = ""
  ) +
  theme_bw()

# 3. Boxplot de Resistencia a la Compresión (Target / Variable Respuesta)
p3 <- df %>%
  ggplot(aes(x = "", y = `Concrete compressive strength(MPa, megapascals)`)) +
  geom_boxplot(fill = "#bcbd22", alpha = 0.7) +
  labs(
    title = "Resistencia a la Compresión",
    y = "Resistencia (MPa)",
    x = ""
  ) +
  theme_bw()
```

```{r}
p1 
```
### Analisis boxplot Fly Ash

Se observa una distribución atipica con alta dispersión de los datos,  además por la tabla anterior la media del uso de ceniza en las mezclas es $54.2 kg/m^3$ y una desviación estándar de $64 kg/m^3$

Sin embargo el diagrama de caja muestra que el 50% de los valores de ceniza coincide con el limite inferior, esto indica que el 50% de las mezclas no contienen contienen ceniza volante. Por otra parte, el 75% de las observaciones contienen una cantidad de ceniza menor o igual a $118.6 kg/m^3$, mientras que el migote señala mezclas con un maximo de $201.1 kg/m^3$, no se evidencia ningun valor atipico.

¿porque hay este comportamiento de los datos centrado en cero?
esto se debe a que el conjunto de datos contiene mezclas de control convencionales elaboradas exclusivamente con cemento tradicional para servir de base comparativa. Por ende, la ceniza volante actúa como un componente opcional.

### Analisis boxplot tiempo de curado
```{r}
p2
```

La variable $\text{Age}$ (días de curado) presenta una concentración en edades tempranas y unagran dispersión, reflejada en un tiempo promedio de curado de $45.7\text{ días}$ y una desviación estándar de $63.2\text{ días}$.

El boxplot nos permite observar una distribución sesgada a la derecha, tambien el $50\%$ de las muestras fueron ensayadas a los $28\text{ días}$ o menos, el $25\%$ inferior corresponde a edades tempranas iguales o menores a $7\text{ días}$, y el $75\%$ central se concentra por debajo de los $56\text{ días}$. No obstante, el diagrama de caja evidencia una serie de **valores extremos** en la parte superior, con esayos a los $90$, $180$, $270$ y hasta un máximo de $365\text{ días}$ es decir un año completo de curado.

**¿Por qué existen valores atípicos tan elevados?**  
En la práctica de la ingeniería civil, los ensayos estándar de control de calidad se realizan de forma rutinaria a los $7$, $14$ y principalmente a los $28\text{ días}$. Los tiempos de curado prolongados ($> 90\text{ días}$) son ensayos de investigación concebidos para evaluar la durabilidad a largo plazo y la reacción tardía de adiciones minerales como la ceniza volante.



```{r}
p3
```


Para la variable objetivo "resistencia", se observa un comportamiento mucho más homogéneo y balanceado, con un promedio de resistencia de $35.8\text{ MPa}$ y una desviación estándar de $16.7\text{ MPa}$.

El 50% de los datos tienen una resistencia menor o igual a $34.5\text{ MPa}$, mostrando una **notable cercanía con el promedio de resistencia de las mezclas de concreto ($35.8\text{ MPa}$)**. En cuanto al rango intercuartílico, el $25\%$ de las mezclas con menor resistencia registran valores iguales o inferiores a $23.7\text{ MPa}$, mientras que el $75\%$ de las muestras se sitúan por debajo de los $46.1\text{ MPa}$. Los bigotes abarcan un rango que va desde un mínimo de $2.3\text{ MPa}$ (concreto de muy baja resistencia) hasta aproximadamente los $80.0\text{ MPa}$. Se aprecian únicamente unos pocos **valores atípicos superiores** que alcanzan un máximo de $82.6\text{ MPa}$.  

## Analisis Bivariado

```{r, fig.width= 13, fig.height= 13}
df_clean |> 
  ggpairs()
```


### Creacion de nuevas variables

Para acercarnos a los objetivos propuestos crearemos nuevas variables las cuales son producto de la transformación y combinación de las variables originales:
```{r}
df_fe <- df_clean |> 
  mutate(
    # Razón Agua / Cementante (Agua / [Cemento + Ceniza])
    razon_agua_cementante = agua / (cemento + ceniza),
    
    #Porcentaje de Cemento sustituido por Ceniza (0% a ~50%)
    pct_ceniza = (ceniza / (cemento + ceniza)) * 100,
    
    #  Clasificación del reemplazo en niveles (para futuros ANOVAs)
    nivel_ceniza = factor(case_when(
      pct_ceniza == 0 ~ "0% (Control)",
      pct_ceniza > 0 & pct_ceniza <= 20 ~ "Bajo (<= 20%)",
      pct_ceniza > 20 ~ "Alto (> 20%)"
    ), levels = c("0% (Control)", "Bajo (<= 20%)", "Alto (> 20%)")),
    

    # Etapas estándar de curado
    etapa_curado = factor(case_when(
      edad <= 7 ~ "Temprano (<= 7d)",
      edad > 7 & edad <= 28 ~ "Estándar (14-28d)",
      edad > 28 ~ "Tardío (> 28d)"
    ), levels = c("Temprano (<= 7d)", "Estándar (14-28d)", "Tardío (> 28d)"))
  )
```

¿Por que decidimos crear esta nuevas variables?
1. **Creación de Grupos para Pruebas de Hipótesis (Discretización):**  

   * **`etapa_curado`:** Agrupa los días en 3 periodos (*Temprano $\le 7$ días*, *Estándar $14-28$ días* y *Tardío $> 28$ días*) para evaluar cómo madura el material en el tiempo.
   * **`nivel_ceniza`:** Agrupa las mezclas en 3 categorías (*Sin Ceniza*, *Uso Bajo $\le 20\%$* y *Uso Alto $> 20\%$*) para comparar el impacto del aditivo frente al grupo de control.

2. **Creación de Métricas Relativas (Proporciones):**  
   En lugar de analizar los kilos sueltos de cada material, se crearon dos indicadores más representativos:
   * **`pct_ceniza`:** Indica qué porcentaje del cemento total fue reemplazado por ceniza volante.
   * **`razon_agua_cementante`:** Mide cuánta agua se usó en relación con el total de polvos aglutinantes ($\text{agua} / [\text{cemento} + \text{ceniza}]$), resumiendo tres columnas en una sola métrica de consistencia de la mezcla.

### Tabla descriptiva de las nuevas variables

```{r tabla-nuevas-variables-numericas}
tabla_nuevas_numericas <- df_fe |>
  select(razon_agua_cementante, pct_ceniza) |>
  pivot_longer(
    cols = everything(),
    names_to = "variable",
    values_to = "valor"
  ) |>
  group_by(variable) |>
  summarise(
    n = sum(!is.na(valor)),
    media = mean(valor, na.rm = TRUE),
    sd = sd(valor, na.rm = TRUE),
    mediana = median(valor, na.rm = TRUE),
    minimo = min(valor, na.rm = TRUE),
    maximo = max(valor, na.rm = TRUE),
    asim = skewness(valor, na.rm = TRUE),
    curtosis = kurtosis(valor, na.rm = TRUE),
    .groups = "drop"
  )

tabla_nuevas_numericas |>
  knitr::kable(
    caption = "Estadisticas descriptivas de las nuevas variables numericas",
    digits = 3,
    format = ifelse(knitr::is_latex_output(), "latex", "html")
  ) |>
  kableExtra::kable_styling(
    bootstrap_options = c("striped", "hover", "condensed"),
    latex_options = c("striped", "hold_position", "scale_down"),
    full_width = FALSE,
    position = "center"
  )
```

```{r tabla-nuevas-variables-categoricas}
tabla_nuevas_categoricas <- bind_rows(
  df_fe |>
    count(nivel_ceniza, name = "frecuencia") |>
    transmute(variable = "nivel_ceniza", categoria = as.character(nivel_ceniza), frecuencia),
  df_fe |>
    count(etapa_curado, name = "frecuencia") |>
    transmute(variable = "etapa_curado", categoria = as.character(etapa_curado), frecuencia)
)

tabla_nuevas_categoricas |>
  knitr::kable(
    caption = "Frecuencias de las nuevas variables categoricas",
    format = ifelse(knitr::is_latex_output(), "latex", "html")
  ) |>
  kableExtra::kable_styling(
    bootstrap_options = c("striped", "hover", "condensed"),
    latex_options = c("striped", "hold_position"),
    full_width = FALSE,
    position = "center"
  )
```

## Pruebas de normalidad

La prueba de Lilliefors evalúa la hipótesis nula de que una variable procede de una distribución normal. Para cada variable se utiliza un nivel de significancia de $\alpha = 0.05$. Si el p-valor es menor que $0.05$, se rechaza la normalidad.

### Cemento

```{r normalidad-cemento}
resultado_cemento <- nortest::lillie.test(df_clean$cemento)
resultado_cemento
```

Al aplicar la prueba de normalidad de Lilliefors a la variable **cemento**, se obtuvo un p-valor $< 2.2 \times 10^{-16}$. Al ser significativamente menor que el nivel de significancia $\alpha = 0.05$, se rechaza la hipótesis nula de normalidad; por tanto, la dosificación de cemento no sigue una distribución normal.

Esta conclusión se corrobora visualmente mediante el **gráfico Q-Q**. Aunque los cuantiles centrales se aproximan a la recta teórica, se observan desviaciones en ambas colas, especialmente en la cola inferior y en los valores altos. En consecuencia, la variable **cemento** presenta una distribución aproximadamente acampanada, pero no normal.

```{r qq-cemento}
qqnorm(df_clean$cemento, pch = 1, frame = FALSE,
  main = "Gráfico Q-Q: Cemento")
qqline(df_clean$cemento, col = "red", lwd = 2)
```

### Escoria

```{r normalidad-escoria}
resultado_escoria <- nortest::lillie.test(df_clean$escoria)
resultado_escoria
```

Al aplicar la prueba de normalidad de Lilliefors a la variable **escoria**, se obtuvo un p-valor $< 2.2 \times 10^{-16}$. Como este valor es significativamente menor que $\alpha = 0.05$, se rechaza la hipótesis de normalidad y se concluye que la escoria no sigue una distribución normal.

El **gráfico Q-Q** muestra desviaciones pronunciadas respecto de la recta teórica, asociadas con la concentración de observaciones en valores bajos y con una cola superior extendida. La forma observada es consistente con una distribución asimétrica y con la presencia de mezclas que no incorporan escoria.

```{r qq-escoria}
qqnorm(df_clean$escoria, pch = 1, frame = FALSE,
  main = "Gráfico Q-Q: Escoria de alto horno")
qqline(df_clean$escoria, col = "red", lwd = 2)
```

### Ceniza volante

```{r normalidad-ceniza}
resultado_ceniza <- nortest::lillie.test(df_clean$ceniza)
resultado_ceniza
```

Al aplicar la prueba de normalidad de Lilliefors a la variable **ceniza volante**, se obtuvo un p-valor $< 2.2 \times 10^{-16}$. Dado que es significativamente menor que $\alpha = 0.05$, se rechaza la hipótesis nula y se concluye que la ceniza volante no sigue una distribución normal.

Esta conclusión se corrobora mediante el **gráfico Q-Q**, donde la concentración de observaciones en $0\text{ kg/m}^3$ genera una desviación fuerte respecto de la recta, especialmente en la parte inferior, seguida de discrepancias en la cola superior. Por tanto, la inflación de ceros y la asimetría impiden considerar normal la dosificación de ceniza volante.

```{r qq-ceniza}
qqnorm(df_clean$ceniza, pch = 1, frame = FALSE,
  main = "Gráfico Q-Q: Ceniza volante")
qqline(df_clean$ceniza, col = "red", lwd = 2)
```

### Agua

```{r normalidad-agua}
resultado_agua <- nortest::lillie.test(df_clean$agua)
resultado_agua
```

Al aplicar la prueba de normalidad de Lilliefors a la variable **agua**, se obtuvo un p-valor $< 2.2 \times 10^{-16}$. Al ser significativamente menor que $\alpha = 0.05$, se rechaza la hipótesis de normalidad; en consecuencia, la cantidad de agua no sigue estrictamente una distribución normal.

En el **gráfico Q-Q**, los cuantiles centrales siguen de manera aproximada la recta teórica, pero se observan discrepancias sistemáticas en las colas. Esto indica una distribución relativamente cercana a la forma normal en el centro, aunque las desviaciones globales son suficientes para rechazar la normalidad.

```{r qq-agua}
qqnorm(df_clean$agua, pch = 1, frame = FALSE,
  main = "Gráfico Q-Q: Agua")
qqline(df_clean$agua, col = "red", lwd = 2)
```

### Superplastificante

```{r normalidad-superplast}
resultado_superplast <- nortest::lillie.test(df_clean$superplast)
resultado_superplast
```

Al aplicar la prueba de normalidad de Lilliefors a la variable **superplastificante**, se obtuvo un p-valor $< 2.2 \times 10^{-16}$. Puesto que es significativamente menor que $\alpha = 0.05$, se rechaza la hipótesis nula y se concluye que la dosificación de superplastificante no sigue una distribución normal.

El **gráfico Q-Q** evidencia una desviación marcada en la parte inferior debido a la concentración de valores iguales o cercanos a cero, además de discrepancias en la cola superior. Este patrón confirma una distribución asimétrica y la presencia de mezclas sin este aditivo.

```{r qq-superplast}
qqnorm(df_clean$superplast, pch = 1, frame = FALSE,
  main = "Gráfico Q-Q: Superplastificante")
qqline(df_clean$superplast, col = "red", lwd = 2)
```

### Agregado grueso

```{r normalidad-agregado-grueso}
resultado_agregado_grueso <- nortest::lillie.test(df_clean$agregado_grueso)
resultado_agregado_grueso
```

Al aplicar la prueba de normalidad de Lilliefors a la variable **agregado grueso**, se obtuvo un p-valor $< 2.2 \times 10^{-16}$. Como el p-valor es significativamente menor que $\alpha = 0.05$, se rechaza la hipótesis de normalidad y se concluye que la cantidad de agregado grueso no sigue una distribución normal.

En el **gráfico Q-Q**, los puntos centrales presentan una alineación razonable con la recta teórica, pero las colas se separan de ella, sobre todo en los valores extremos. Por ello, aunque la distribución parece relativamente simétrica, las desviaciones detectadas impiden asumir normalidad.

```{r qq-agregado-grueso}
qqnorm(df_clean$agregado_grueso, pch = 1, frame = FALSE,
  main = "Gráfico Q-Q: Agregado grueso")
qqline(df_clean$agregado_grueso, col = "red", lwd = 2)
```

### Agregado fino

```{r normalidad-agregado-fino}
resultado_agregado_fino <- nortest::lillie.test(df_clean$agregado_fino)
resultado_agregado_fino
```

Al aplicar la prueba de normalidad de Lilliefors a la variable **agregado fino**, se obtuvo un p-valor $< 2.2 \times 10^{-16}$. Debido a que este valor es significativamente menor que $\alpha = 0.05$, se rechaza la hipótesis nula y se concluye que la cantidad de agregado fino no sigue una distribución normal.

El **gráfico Q-Q** muestra una aproximación aceptable a la recta en los cuantiles centrales, pero desviaciones visibles en las colas. En consecuencia, la variable puede parecer cercana a la normalidad desde el punto de vista descriptivo, aunque la prueba y los extremos indican que no cumple estrictamente dicho supuesto.

```{r qq-agregado-fino}
qqnorm(df_clean$agregado_fino, pch = 1, frame = FALSE,
  main = "Gráfico Q-Q: Agregado fino")
qqline(df_clean$agregado_fino, col = "red", lwd = 2)
```

### Edad

```{r normalidad-edad}
resultado_edad <- nortest::lillie.test(df_clean$edad)
resultado_edad
```

Al aplicar la prueba de normalidad de Lilliefors a la variable **edad**, se obtuvo un p-valor $< 2.2 \times 10^{-16}$. Al ser significativamente menor que $\alpha = 0.05$, se rechaza la hipótesis de normalidad y se concluye que la edad de curado no sigue una distribución normal.

Esta conclusión se corrobora en el **gráfico Q-Q**, que presenta una forma escalonada por la concentración de ensayos en edades específicas, especialmente $7$, $14$ y $28$ días, junto con una desviación notable en la cola superior debido a los ensayos de hasta $365$ días. La variable presenta, por tanto, asimetría y concentración discreta incompatibles con una distribución normal.

```{r qq-edad}
qqnorm(df_clean$edad, pch = 1, frame = FALSE,
  main = "Gráfico Q-Q: Edad de curado")
qqline(df_clean$edad, col = "red", lwd = 2)
```

### Resistencia

```{r normalidad-resistencia}
resultado_resistencia <- nortest::lillie.test(df_clean$resistencia)
resultado_resistencia
```

Al aplicar la prueba de normalidad de Lilliefors a la variable **resistencia**, se obtuvo un p-valor $< 2.2 \times 10^{-16}$. Como es significativamente menor que $\alpha = 0.05$, se rechaza la hipótesis nula y se concluye que la resistencia a la compresión no sigue una distribución normal.

En el **gráfico Q-Q**, los cuantiles centrales se aproximan a la recta teórica, pero se observan discrepancias en las colas, particularmente en los valores de resistencia más bajos y más altos. Así, aunque la distribución es relativamente equilibrada y cercana a la normal en el centro, no cumple estrictamente el supuesto de normalidad.

```{r qq-resistencia}
qqnorm(df_clean$resistencia, pch = 1, frame = FALSE,
  main = "Gráfico Q-Q: Resistencia a la compresión")
qqline(df_clean$resistencia, col = "red", lwd = 2)
```

### Resumen de las pruebas de normalidad

```{r tabla-pruebas-normalidad}
tabla_normalidad <- tibble(
  variable = c(
    "Cemento", "Escoria", "Ceniza volante", "Agua",
    "Superplastificante", "Agregado grueso", "Agregado fino",
    "Edad", "Resistencia"
  ),
  estadistico_D = c(
    unname(resultado_cemento$statistic),
    unname(resultado_escoria$statistic),
    unname(resultado_ceniza$statistic),
    unname(resultado_agua$statistic),
    unname(resultado_superplast$statistic),
    unname(resultado_agregado_grueso$statistic),
    unname(resultado_agregado_fino$statistic),
    unname(resultado_edad$statistic),
    unname(resultado_resistencia$statistic)
  ),
  p_valor = c(
    resultado_cemento$p.value,
    resultado_escoria$p.value,
    resultado_ceniza$p.value,
    resultado_agua$p.value,
    resultado_superplast$p.value,
    resultado_agregado_grueso$p.value,
    resultado_agregado_fino$p.value,
    resultado_edad$p.value,
    resultado_resistencia$p.value
  )
) |>
  mutate(
    decision = if_else(
      p_valor < 0.05,
      "Rechazar normalidad",
      "No rechazar normalidad"
    )
  )

tabla_normalidad |>
  knitr::kable(
    caption = "Resumen de las pruebas de normalidad de Lilliefors",
    digits = 4,
    format = ifelse(knitr::is_latex_output(), "latex", "html")
  ) |>
  kableExtra::kable_styling(
    bootstrap_options = c("striped", "hover", "condensed"),
    latex_options = c("striped", "hold_position", "scale_down"),
    full_width = FALSE,
    position = "center"
  )
```


